臺灣高等法院臺南分院刑事判決　一００年度上易字第二九三號
上訴人　臺灣雲林地方法院檢察署檢察官
被　告　林祖安
上列上訴人因被告詐欺案件，不服臺灣雲林地方法院九十九年度
簡上字第七七號中華民國一００年四月十五日第一審判決（起訴
案號：臺灣雲林地方法院檢察署九十九年度偵字第二三八三號、
第二九五０號），提起上訴，本院判決如下：
    主    文
原判決撤銷。
林祖安幫助犯共同詐欺取財罪，處有期徒刑月，如易科罰金以
新臺幣壹仟元折算壹日。
    事    實
一、林祖安能預見提供帳戶予他人使用，可能遭歹徒利用於實施
    財產犯罪，仍基於幫助詐欺取財之不確定故意，於民國（下
    同）九十九年四月七（或八）日，在不詳地點，委託快遞業
    者「黑貓宅急便」（即統一速達股份有限公司）將其所申請
    之中華郵政股份有限公司西螺郵局帳號00000000000000號帳
    戶（下稱本件郵局帳戶）及臺灣銀行斗六分行帳號00000000
    0000號帳戶（下稱本件銀行帳戶）之存摺、提款卡及密碼，
    交給真實姓名年籍不詳自稱「周經理」之成年男子。嗣姓名
    年籍不詳之詐欺集團成員輾轉於取得上開存摺、提款卡及密
    碼後，即意圖為自己不法之所有，分別於：
  (一)九十九年四月九日某時許，撥打電話向張雨潔詐稱：伊利用
    網路購買服飾後，宅配人員所交付之付款單有誤，需利用自
    動櫃員機取消分期付款云云，致張雨潔信以為真而陷於錯誤
    ，於同日二十時三十二分許、三十六分許，在高雄縣之旗山
    大洲郵局，依指示操作自動櫃員機，轉帳新臺幣（下同）24
    ,567元、5,975元至本件銀行帳戶。
  (二)九十九年四月九日十九時四十五分許，撥打電話向賴哿揚詐
    稱：伊上網購物時，因交易紀錄設定有誤，會被重複扣款，
    需利用自動櫃員機取消設定云云，致賴哿揚信以為真而陷於
    錯誤，於同日二十時二十八分許，至高雄市三民區○○○路
    某處，依指示操作自動櫃員機，轉帳9,999元至本件銀行帳
    戶。
  (三)九十九年四月九日某時許，撥打電話向林家民詐稱：其之前
    在拍賣網站購買背包，誤簽分期付款帳單，需利用自動櫃員
    機取消分期付款云云，致林家民信以為真而陷於錯誤，於同
    日二十時四十九分許，至高雄市○○區○○路之台新國際商
    業銀行，依指示操作自動櫃員機，轉帳29,998元至本件銀行
    帳戶。
  (四)九十九年四月十日十七時四十二分許，撥打電話向許哲議詐
    稱：因作業人員疏失，導致先前網路購物成為分期付款，需
    利用自動櫃員機取消分期付款云云，致許哲議信以為真而陷
    於錯誤，於同日十九時十七分許，至桃園縣中壢市○○路二
    ００號之兆豐國際商業銀行，依指示操作自動櫃員機，轉帳
    17,961元至本件郵局帳戶。
  (五)九十九年四月十日十七時四十四分許，撥打電話向陳宜亨詐
    稱：伊日前在網路購物時，交易紀錄錯誤，將會導致每月扣
    款，需利用自動櫃員機取消扣款設定云云，致陳宜亨信以為
    真而陷於錯誤，於同日十九時二十分許，至臺北縣板橋市○
    ○街1號，依指示操作自動櫃員機，轉帳24,989元至本件郵
    局帳戶。
  (六)九十九年四月十日十七時五十五分許，撥打電話向沈書駿詐
    稱：其日前利用網路購買褲子，領取貨品時填寫錯誤，將會
    導致重複扣款，需利用自動櫃員機取消扣款設定云云，致沈
    書駿信以為真而陷於錯誤，於同日十八時五十分許，至臺北
    縣萬里鄉○○路之萬里郵局，依指示操作自動櫃員機，轉帳
    24,988元至本件郵局帳戶。
    而上述款項轉帳後，均已遭人提領一空。
二、案經張雨潔、賴哿揚、林家民、許哲議、陳宜亨、沈書駿告
    訴及雲林縣警察局西螺分局、斗六分局報請臺灣雲林地方法
    院檢察署偵查起訴。
    理    由
甲、程序方面：
    按被告以外之人於審判外之言詞或書面陳述，除法律有規定
    者外，不得作為證據，刑事訴訟法第一百五十九條第一項固
    有明文。惟被告以外之人於審判外之陳述，雖不符刑事訴訟
    法第一百五十九條之一至第一百五十九條之四之規定（即得
    為證據之情形），而經當事人於審判程序同意作為證據，法
    院審酌該言詞陳述或書面陳述作成時之情況，認為適當者，
    亦得為證據。當事人、代理人或辯護人於法院調查證據時，
    知有第一百五十九條第一項不得為證據之情形，而未於言詞
    辯論終結前聲明異議，視為有前項之同意；刑事訴訟法第一
    百五十九條之五定有明文。本件認定事實所引用證人之言詞
    及書面陳述證據，已經本院提示被告表示無意見，迄於言詞
    辯論終結前亦未聲明異議，揆諸前揭規定，可認為已同意作
    為證據；而本院審酌該證人等之陳述及證據資料作成當時之
    過程、內容、功能等之情況，認為適當，亦查無其他違法取
    證或其他瑕疵等不實之情事，具備合法可信之適當性保障，
    與本案待證事實間並具有相當之關聯性，以之為本案證據尚
    無不當，復無顯有不可信之情況，自得採為證據。
乙、實體方面：
一、訊據被告林祖安固坦承將本件銀行帳戶及本件郵局帳戶之存
    摺、提款卡及密碼交給「周經理」之情不諱，惟矢口否認有
    幫助詐欺取財犯行，辯稱：伊交付存摺、提款卡及密碼予「
    周經理」，係辦理貸款。不知拿去行騙，伊亦是被害人。於
    發現本案後，即立刻報案云云。
二、經查：
  (一)前揭告訴人張雨潔、賴哿揚、林家民、許哲議、陳宜亨及沈
    書駿等人遭詐欺，並誤將款項轉帳至被告上述兩帳戶內之事
    實，業經告訴人六人於警詢時指訴綦詳，並有郵政自動櫃員
    機交易明細表二份、台新銀行、兆豐國際商業銀行、中國信
    託銀行自動櫃員機交易明細表、本件銀行帳戶及本件郵局帳
    戶之開戶與交易資料、高雄縣警察局旗山分局大洲派出所、
    高雄市政府警察局三民第二分局覺民派出所、民族路派出所
    、臺北縣政府警察局板橋分局板橋派出所、基隆市警察局第
    四分局偵查隊及桃園縣政府警察局中壢分局普仁派出所受理
    詐騙帳戶通報警示簡便格式表各一份等附卷可稽。
  (二)按銀行帳戶乃具初階信用之一般人均可任意向金融機構申請
    ，此屬眾所周知之事實，亦為被告所應知，是依一般人之社
    會生活經驗，若見他人不以自己名義申請銀行帳戶使用，反
    而向人收購或借用銀行帳戶供己使用，衡情對於該他人是否
    已具信用瑕疵及該等帳戶是否供犯罪集團為詐欺犯行等不法
    目的使用當有合理之懷疑，以被告係心智成熟之成年人，且
    詐騙集團以他人所申辦之銀行帳戶詐騙被害人，致偵查機關
    無法查知真正從事詐欺之人，早為傳播媒體廣為報導，依其
    個人之經驗，應有預見將其所申辦之銀行帳戶提供他人使用
    ，係幫助他人從事詐欺等犯行，是被告有幫助詐欺之行為及
    不確定故意甚明。被告雖辯稱：伊交付存摺、提款卡及密碼
    ，予「周經理」之人，係欲辦理貸款云云。然銀行等金融機
    構受理一般人申辦貸款，為確保將來能實現債權，必須經過
    徵信程序，審核貸款人信用情況及相關證件，甚至與本人進
    行確認，以評估是否放款以及放款額度，倘若貸款人債信不
    良至金融機構無法承擔風險之程度時，任何人均無法貸得款
    項，委託他人代辦亦然。且現行銀行貸款，無論是以物品擔
    保或以信用擔保，勢必提供一定保證（如不動產、穩定工作
    之收入等等），供銀行評估其信用情形，以核准貸予之款項
    ，單憑帳戶資金往來紀錄，實無從使銀行信任其有資力，進
    而核准貸款。況個人之帳戶存摺、提款卡及密碼等，尚非資
    力證明，仍無從使銀行信任其有資力，進而核准貸款。被告
    既明知其依自身條件無法依正常程序辦理信用貸款，仍委託
    不詳姓名之人協助辦理貸款，足徵其於提供個人帳戶時，應
    知悉該辦理信用貸款之人係從事非正規行為，亦可預見其帳
    戶有供非法使用之可能。被告所辯自不足採。
  (三)再者，被告自承不認識「周經理」，竟將其帳戶任意提供予
    毫不相識之人。則不論其所交付之存摺、提款卡，或將來可
    能申辦取得之貸款，均係個人重要財物，為避免其帳戶遭人
    不法利用，或避免代辦成功之貸款遭人冒領，衡情理應仔細
    查證該代辦業者之聯絡方式、地址及信用，查取對方之證件
    或年籍資料，甚或簽約留下憑證。惟被告卻僅藉由瀏覽網路
    廣告及「周經理」之片面說詞，即隨意交付存摺、提款卡及
    密碼。被告所辯不實，詳如前述，且被告心態上能預見提供
    帳戶予他人使用，可能遭歹徒利用於實施財產犯罪，亦所在
    不惜，否則豈有甘冒帳戶遭人不法利用，或取得之貸款遭人
    冒領之風險，而輕易交付存摺、提款卡及密碼給「周經理」
    代辦貸款之理？綜上所述，被告犯行堪以認定。
三、再按刑法上之幫助犯，係對於犯罪與正犯有共同之認識，而
    以幫助之意思，對於正犯資以助力，而未參與實施犯罪之行
    為者而言（最高法院七十五年度臺上字第一五０九號、八十
    四年度臺上字第五九九八號、八十八年度臺上字第一二七
    ０號等判決意旨參照）。倘如未參與實施犯罪構成要件之行
    為，且係出於幫助之意思提供助力，即屬幫助犯，而非共同
    正犯。查被告所幫助之正犯即該詐欺集團成員，利用被告所
    提供之帳戶詐騙被害人財物，被告與上開犯罪集團成員姓名
    年籍不詳之成年男子聯絡交付存摺、提款卡及提款密碼等物
    事宜，該男子與上開犯罪集團各成員間就上開詐欺取財犯行
    ，應有犯意聯絡及行為分擔，為共同正犯。而被告基於幫助
    之犯意，提供其上開帳戶之存摺、提款卡及提款密碼等物與
    上開犯罪集團成員使用，雖使該犯罪集團得以此為犯罪工具
    ，以施用詐術使人陷於錯誤，而依其指示匯款至被告所提供
    之上開帳戶以遂其犯行，因無相當證據證明被告有參與上述
    詐欺取財犯行之構成要件行為，僅係對上述犯行提供助力。
    核被告所為，係犯刑法第三十條第一項前段、第三百三十九
    條第一項幫助詐欺取財罪。應依同法第三十條第二項規定，
    按正犯之刑度，減輕其刑。其以一幫助行為，幫助該詐欺集
    團成員對告訴人六人詐欺取財，為想像競合犯，應依刑法第
    五十五條規定，從一重處斷。原審疏未予詳查，逕對被告為
    無罪之諭知，洵有未當。公訴人上訴意旨，執以指摘原判決
    不當，為有理由，自屬無法維持，應由本院撤銷改判。爰審
    酌被告將存摺、提款卡交付詐騙集團使用，阻礙警方之查緝
    ，行騙詐財手段，日益猖獗，嚴重危害社會治安，犯罪方法
    、手段及犯罪後之態度等一切情狀，量處有期徒刑月，並
    諭知如易科罰金，以新臺幣壹仟元折算壹日。
據上論斷，應依刑事訴訟法第三百六十九條第一項前段、第三百
六十四條、第二百九十九條第一項前段，刑法第三百三十九條第
一項、第三十條、第二十八條、第五十五條、第四十一條第一項
前段、刑法施行法第一條之一第一項、第二項前段，判決如主文
。
本案經檢察官劉得鉦到庭執行職務。
中    華    民    國    100   年    6     月    15    日
                  刑事第一庭審判長法官  茆  臺  雲
                                  法官  王  明  宏
                                  法官  蔡  長  林
以上正本證明與原本無異。
不得上訴。
                                書記官  李  培  薇
中    華    民    國    100   年    6     月    15    日
附錄本案論罪科刑法條全文：
刑法第三百三十九條第一項：
  意圖為自己或第三人不法之所有，以詐術使人將本人或第三人
之物交付者，處五年以下有期徒刑、拘役或科或併科一千元以下
罰金。